臺灣高等法院刑事判決
110年度上易字第1129號
上  訴  人  臺灣新竹地方檢察署檢察官
被      告  唐龍祥



上列上訴人因被告詐欺案件，不服臺灣新竹地方法院109年度易
字第588號，中華民國110年4月29日第一審判決（起訴案號：臺
灣新竹地方檢察署108年度偵字第10073號），提起上訴，本院判
決如下：
    主  文
上訴駁回。
    理  由
一、公訴意旨略以：被告甲○○於民國107年9月1日向胡○益承租新
    竹縣○○鄉○○○街00巷0號房屋作為開設鴻展人力工程行（下稱
    上開人力工程行）使用，被告為上開人力工程行之負責人，
    為圖減省用電費用，竟意圖為自己不法之所有，基於詐欺得
    利之犯意，於107年9月1日後某日（原審公訴檢察官嗣以補
    充理由書更正為「於108年2月20日後某日」），以不詳工具
    破壞台灣電力股份有限公司（下稱台電公司）裝設在上址之
    電號00000000000號供電電錶（下稱上開電錶），手法為將
    上開電錶之封印鎖及鉛封拆卸（毀損部分未據告訴），於拿
    掉玻璃蓋後，調整電錶指針度數，使該電錶計量失準，致台
    電公司陷於錯誤，減少共計10萬6,967度，以此方式取得不
    法利益新臺幣(下同)69萬6,567元。嗣於108年7月12日下午2
    時許，由台電公司新竹區營業處稽查課人員王○逸前往稽查
    ，發現上開電錶遭到破壞，始悉上情，因認被告涉犯刑法第
    339條第2項之詐欺得利罪嫌等語。
二、按犯罪事實應依證據認定之，無證據不得認定其犯罪事實，
    又不能證明被告犯罪者，應諭知無罪判決，刑事訴訟法第15
    4條、第301條第1項分別定有明文。而刑事訴訟上證明之資
    料，無論為直接證據或間接證據，均須達於通常一般之人均
    不致有所懷疑，而得確信其真實之程度，始得據為有罪之認
    定，若其關於被告是否犯罪之證明未能達此程度，而有合理
    之懷疑存在，致使無從形成有罪之確信，根據「罪證有疑，
    利於被告」之證據法則，即不得據為不利被告之認定。
三、公訴意旨認被告涉有上開犯嫌，無非係以被告於警詢、偵查
    中之供述、證人即台電公司稽核人員王○逸及證人胡○益於警
    詢、偵查；證人即上開人力工程行前員工鍾○賢（92年2月生
    ，真實姓名年籍詳卷）於偵查時之證詞、台電公司用電實地
    調查書、上開電錶自106年1月迄109年3月之用電度數紀錄、
    台電公司追償電費計費單為其主要論據。
四、被告於本院審理時經合法傳喚無正當理由未到庭，其於原審
    固坦認其自107年9月1日起向胡○益承租新竹縣○○鄉○○○街00
    巷0號房屋供上開人力工程行使用之事實，惟否認有何詐欺
    得利犯行，辯稱：上開人力工程行實際上係其友人黃志堯所
    出資設立，其只是擔任掛名的負責人而已，並未參與經營，
    也未擔任任何職位，公司的財務都是會計跟主任自己在處理
    ，其不會過問，只是有時候有費用遲繳的話，因為其是承租
    人，所以胡○益會跟其聯繫，其再轉告員工或主任去處理，
    但公司的錢怎麼用都不用經過其，其也不會去管等語。經查
    ：
㈠被告自107年9月1日起向證人胡○益承租前揭房屋供上開人力工
  程行使用之事實，為被告於警詢、偵查、原審審理時所坦認【
  見108年度偵字第10073號卷（下稱偵卷）第7至9、70至71頁，
  109年度易字第588號卷（下稱原審易字卷）第94至第95、132
  至134頁】，核與證人胡○益於警詢、偵查、原審審理時之證詞
  大致相符（見偵卷第15至16頁、第42至43頁，原審易字卷第16
  8至181頁），並有房屋租賃契約書在卷可稽（見偵卷第22至25
  頁），此部分事實，首堪認定。
㈡上開電錶遭到破壞之時間無法查明：
⒈查台電公司人員於108年7月12日至上開人力工程行勘查上開電
  錶時，發現上開電錶之封印鉛塊遺失、封印鎖被剪開插回後掛
  回，且電錶轉盤很快，但指針不走，台電公司人員遂於同年月
  24日會同警方至上開人力工程行換裝新電錶，並將上開電錶攜
  回公司進一步檢查，檢查後發現該錶之數字齒輪面板螺絲有被
  鬆脫痕跡，數字齒輪軸已被敲彎，導致無法正常咬合齒輪，指
  針度數因而無法正確反應用電狀況，除為證人王○逸於原審審
  理時證述明確外（見原審易字卷第182至193頁），並有台電公
  司用電實地調查書、現場照片及上開電錶遭破壞情形照片附卷
  可參（見偵卷第17頁、第65至67頁，原審易字卷第49至55頁）
  。是依卷內證據所示，上開電錶應係遭到人為拆解後，敲彎數
  字齒輪軸，導致齒輪無法正確咬合反應用電度數，難認定有公
  訴意旨所指「調整電錶指針度數」之行為，合先敘明。
⒉證人王○逸於原審審理時證稱：本案會發現上開電錶遭人為破壞
  ，是抄錶員在現場發現用電異常時通報（電錶轉盤很快，但指
  針不走），其就於108年7月12日先跟其他同仁一起去查看狀況
  ，再聯繫員警陪同於108年7月24日前往拆換上開電錶；接獲通
  報是108年7月間，之前都沒有抄錶員反應過現場用電有異常情
  形；上開電錶的底度是120度，行為人破壞的手法是敲彎齒輪
  軸，減少齒輪軸帶動齒輪轉動的次數，所以還是會有一些度數
  跑出來，換完電錶後下期度數就有5,033度了，可見之前幾期
  的度數都是相對偏低的；惟本案其實無法從用電度數判斷電錶
  何時遭到破壞，因為用電多寡是人為因素，可能改變用電習慣
  ，只能夠確定於被告承租期間有發現電錶異常的情形，但客觀
  上也有可能上開電錶之前就已經被其他租客破壞，只是沒有人
  發現；抄錶員抄錶時原則上會觀察現場用電情形，或與上期指
  數相比是否有明顯差異，如果現場有人用電但度數卻很低，或
  與上期相比有明顯落差的話，才會反應給稽查課，而本案的破
  壞方式必須要有特殊專長的人才做得到，且也需要有特殊工具
  ，因為封印鎖撬開能再插回去，本身就要有特殊工具才能做到
  ，而且本案情形抄錶員從外表也不容易看出封印鎖有被撬開過
  ，像這種破壞再插回去的，抄錶員幾乎沒有能力辨識等語（見
  原審易字卷第182至193頁）。證人王○逸就本案係台電公司抄
  錶員於108年6月21日前往上開人力工程行抄錶時發現用電異常
  回報（抄錶日期見偵卷第18頁），台電公司才指派人員前往稽
  查，之前並未有抄錶員反應過，因為本案係以專業方式破壞電
  錶，一般抄錶員幾乎沒有能力發現，且用電度數紀錄固然為參
  考因素，但也並非絕對，本案無法確認何時上開電錶遭到破壞
  等節證述明確。
㈢被告辯稱自己並非上開人力工程行之實際負責人，也未參與上
  開人力工程行之經營等語，並非全然不可採信：
⒈查證人胡○益於原審審理時證稱：當初介紹被告來租房子的人是
  黃朱淇，他是寶山鄉清潔隊長退休，其想說公務員介紹的房客
  應該沒啥問題，但後來認識的警察卻私下告訴其被告他們是「
  兄弟」幫派份子，其就嚇到怎麼會這樣，但租約一打就是5年
  ，也只能繼續出租給被告；房子出租給被告之前是空屋的狀態
  ，沒有任何東西，之後被告才有裝潢跟買了一些電器設備，隔
  了幾間房間供人居住，大概有5、6間吧，但真正有住人的好像
  只有兩間，而且也沒住很久，平常上開人力工程行的大門也幾
  乎都是關著，被告也不在那裡，都是一些「少年仔」在顧家；
  電費單都是直接寄到新竹縣○○鄉○○○街00巷0號，但被告很常遲
  繳，幾乎每次都是其收到台電公司的催繳簡訊後，才趕快告知
  被告要去繳電費，不然會被斷電，房租、瓦斯費也是一樣的狀
  況，被告都會遲繳，其一直提醒被告要準時繳納，不然錶被拆
  掉以後恢復要花很多錢，被告都搪塞說可能小姐忘記了，過幾
  天就會去處理，其的唯一對口就是被告；被告於109年12月10
  日已經沒有繼續承租其房屋，被告承租的時候有繳2個月租金
  共8萬元作為押金，不租的時候有說可以讓其扣1個月的押金，
  但是裝潢不拆其要自己處理，另外1個月的押金就在扣完電費
  等費用後，匯還給他，其有答應，房屋被破壞的部分其也不想
  向被告請求，被告他們能夠搬走其就謝天謝地、阿彌陀佛了，
  之後其退大約1萬多元給被告，被告把一個帳號LINE給其要其
  匯款，但被告把戶名給塗掉了等語（見原審易字卷第169至181
  頁）。證人胡○益就上開人力工程行平常大門幾乎都是關著，
  有住人的時間也很短，幾乎都是「少年仔」在，及被告平常也
  不在上開人力工程行，電費、瓦斯費、房租被告也常常遲繳，
  幾乎每次都要其提醒，嗣被告退租時提供給其匯還所餘押租金
  之帳號，被告還特意將戶名塗銷等節證述綦詳。
⒉另證人王○逸於原審審理時證稱：台電公司分別於108年7月12日
  、108年7月24日兩次到上開人力工程行勘查電錶，公司已經有
  跟被告說因為涉及他的權益，請他一定要到場，但被告都未出
  現，且上開人力工程行裡都沒有人，之後也都是從外面來一個
  人幫其等開門進去等語（見原審易字卷第185至187頁）。證人
  即上開人力工程行前員工鍾○賢於偵查時證稱：其於107年10月
  開始在上開人力工程行上班，直到108年6月復學回去上高中，
  辦公室約5、6個人，流動率不高，但員工有幾個人、每月營業
  額其都不清楚等語（見偵字卷第82頁至第84頁）。是證人王○
  逸於108年7月12日、108年7月24日兩次前往上開人力工程行勘
  查，上開人力工程行大門都是關閉，且無任何員工在內，復證
  人鍾○賢於108年7月間年僅16歲，甚至高中都未畢業，體力與
  專長能力與一般成年人顯存有差異，自有可能即為胡○益口中
  之「兄弟」、「少年仔」。
⒊佐以被告於偵查時陳稱上開人力工程行每月營業額、費用支出
  情形其不清楚，都是會計在處理，會計不會告訴其，但應該是
  有賺一點吧等語（見偵卷第70至71頁），可見被告對於上開人
  力工程行之營運、盈虧狀況並不關心，況上開人力工程行時常
  大門關閉，可見根本就無營業派遣員工之意圖，且於證人胡○
  益返回押租金時，被告又刻意將帳號戶名塗銷，顯係有意隱瞞
  上開人力工程行之實際出資人，加諸被告幾乎都不在上開人力
  工程行內，被告自有可能並未在上開人力工程行參與經營，被
  告辯稱其只是擔任掛名的負責人而已，公司的財務都是會計跟
  主任自己在處理，其不會過問等語，客觀上即非全然不可採信
  ，基於罪證有疑，利於被告之原則，即應認繳納上開人力工程
  行所生電費等其他費用之負擔，應非被告所承受，而係另有他
  人。
4.準此，公訴意旨認被告係破壞上開電錶後之唯一獲利者等語，
  恐即難以遽認。
㈣檢察官雖認上開電錶自108年3月至6月，用電度數僅有166度、1
  20度，被告應知明顯有誤，然被告不僅未向台電公司反應，反
  而僅依所示度數繳納幾百元之電費，堪認被告與破壞電錶之人
  有犯意聯絡等語。惟依證人胡○益所證稱：平常上開人力工程
  行的大門幾乎都是關著，被告不在那裡，都是一些「少年仔」
  在顧家等語，既然被告極少出入該人力工程行，可能僅係掛名
  負責人而未參與經營，未必親身處理電費繳交事宜，衡情當不
  會關心上開人力工程行之用電情形，即難推認被告曾察覺度數
  有異或與實際破壞電錶之人有犯意聯絡及行為分擔而可成立共
  同正犯。
五、綜上所述，上開電錶遭到破壞之時間無法查明，而被告辯稱
    其僅係掛名，未參與上開人力工程行經營，亦非全然不可採
    ，依本案事證，被告是否有參與破壞電錶行為之犯意聯絡及
    行為分擔，尚有相當之合理懷疑存在，本案尚難遽認被告有
    公訴意旨所指詐欺得利犯行，即屬不能證明被告犯罪，自應
    為無罪之諭知。
六、駁回上訴之理由
㈠檢察官依告訴人公司台電公司之請求提起上訴意旨略以：本案
  行為並不以被告親自為之為必要，於實務上，確有專門為人從
  事改變或破壞電錶內部結構，藉以牟利之不肖業者，此為一般
  人所能知悉，自難以本案所為並非被告所親力為之，即使被告
  得以脫免應負詐欺得利之罪責。又本案電錶自108年3月至6月
  ，用電度數僅有165、120度，被告即可得知前開期間之電費計
  算明顯有誤，然其不僅未立即向台電公司反應有異，反而依該
  明顯未按實際用電度數計費之帳單，繳交394元、271元之電費
  ，藉以平白獲取少繳電費之利益，洵難謂其不知情而與該動手
  破壞電錶之人無犯意聯絡。本案發生用電度數異常之前一期即
  108年1、2月份之電費已高達2,150元，而108年3至6月已逐步
  邁入夏季用電高峰期，其用電度數反而隨著氣溫升高而減少，
  顯有悖於常理，衡情被告應無漠不關心而不探究其箇中原因之
  理。再者，本案電錶除封印鎖遭剪開掛回、封印鉛塊遺失、數
  字齒輪面板螺絲被鬆脫及數字齒輪軸被敲彎，造成指針不走外
  ，其他部分並未見有遭破壞等節，有台電公司於109年8月25日
  所提採證照片6張附卷可稽。若被告係與人結怨，而他人故意
  對該處電錶進行破壞，理應留下其他破壞之痕跡，殊難想像仇
  家會採用此般破壞電錶之模式，其結果反而讓被告平白獲得少
  繳電費之利益，本案若非台電公司稽查人員即時察覺，被告勢
  必繼續享有少繳電費之不法利益。從而，本案當非與被告有仇
  怨或無關之人所為甚明。詎原判決在被告未到庭接受調查，且
  未深入探究本案電錶所在處所歷年房屋租賃契約書及相關用電
  設備之情況下，逕依一造辯論而遽為被告無罪之諭知，非無可
  議；證人胡○益證稱：我是新竹縣○○鄉○○○街00巷0號的屋主，
  是被告出面跟我承租，裝潢都是被告自己弄，我租給被告時，
  裡面是空屋，沒有裝潢，我也沒有提供冷氣，包括冷氣、冰箱
  、電視機等都是被告買的，我的對口就是被告，沒有其他人，
  台電公司催繳電費時，我才通知被告要趕快去繳電費，不然會
  被斷電，被告退租結清電費後，剩下的錢有匯還給被告等語；
  證人鍾○賢亦證稱：我之前在鴻展工程行任職，我沒有繳過電
  費，我將繳費通知單交給被告，電費應該是被告自己繳的等語
  。另外，卷附之房屋租賃契約書所載之承租人為被告，而鴻展
  工程行之商業登記負責人亦為被告本人，是被告既為商業登記
  之負責人，並有參與鴻展工程行實際經營及繳納電費等節，堪
  認被告亦為鴻展工程行之實際負責人無訛。至被告雖於準備程
  序時辯稱：我只是掛名的負責人，我可以提出主任陳○文的年
  籍資料，他可以證明我只有掛名，沒有擔任任何職位，實際負
  責人是黃○堯，並聲請傳喚陳○文到庭接受交互詰問等語，惟原
  審卻在證人陳○文未到庭證述並接受交互詰問之情況下，逕自
  採信被告前開卸責之詞，洵有認定事實不依證據之違法。原判
  決以前幾任房客之用電度數為推測之依據，進而認定本案電錶
  非無可能於被告承租之前，就已經遭到他人破壞，只是因為手
  法專業，未能被抄表員發現而已。然而，起訴書所載之犯罪時
  間業經公訴檢察官以110年度蒞字第920號補充理由書並於審理
  時以言詞更正為「108年2月20日後某日」，換言之，108年2月
  20日前被告或其他人之用電度數不在檢察官起訴與法院得審酌
  之範圍，詎原判決在欠缺相關佐證為憑之情況下，以前幾任房
  客之用電度數，推測被告有無破壞電錶內部結構之情，洵屬無
  稽。遑論本案卷內並無百騰科技及長智優勢之相關房屋租賃契
  約書可佐，亦無台電公司出具之用電實地調查書為憑，而證人
  胡○益亦證稱：被告承租之前是長智優勢承租，我不知道裡面
  裝了幾台冷氣，房子出租之後，我不太愛去租客那邊，長智優
  勢之後有把所有東西搬走，沒有留下任何東西，然後被告就自
  己裝潢，所以才會要求打5年的租約等語，顯見連出租人亦不
  清楚長智優勢於承租期間，到底裝設多少台冷氣或其他用電設
  備。又如何能在不知前開公司之租賃期間為何及其內部有裝設
  多少台冷氣或其他用電設備之情況下，僅憑用電度數即能推知
  本案電錶並非在被告承租期間遭到破壞？此外，證人王○逸於
  審理時證稱：電錶如果自己壞掉，封印鎖跟鉛封印都不應該被
  破壞，所以這確實是人為的破壞，本案電錶就是圓盤有在轉，
  但度數卻沒有增加，我有通知被告到現場配合勘查電錶，但被
  告還是不到場，事後還去台電公司對課長大小聲，我於108年7
  月12日去現場勘查時，現場沒有人在，但是許多冷氣設備卻開
  著不關，我確定被告承租期間電錶確實出現異常，在更換電錶
  後，在用電設備都沒有變動的情況下，用電度數卻明顯增加等
  語。益徵本案電錶因齒輪結構遭到破壞，導致計量失準等節為
  真，若非被告已知悉本案電錶業因其犯行而失準、用電不用錢
  ，豈有無端浪費電能之理？又用電戶遲繳電費之原因多端，未
  可一概而論，自難據此推論被告並無破壞電錶之舉。原判決既
  已認定被告並非鴻展工程行之實際負責人，被告本無繳納電費
  之義務，更不必深怕台電公司發現，其何需低調為之並於收到
  電費單後就默默繳清電費之理？足認原判決所採之理由，不無
  前後矛盾之處，自屬無可維持。爰依法上訴，請求撤銷改判等
  語。
㈡惟查：縱認證人鍾○賢所證稱：我沒有繳過電費，我將繳費通知
  單交給被告等語屬實，而認被告有自證人鍾○賢取得電費繳費
  通知單，然證人胡○益證稱：被告很常遲繳，幾乎每次都是其
  收到台電公司的催繳簡訊後，才趕快告知被告要去繳電費，不
  然會被斷電，房租、瓦斯費也是一樣的狀況，被告都會遲繳，
  被告都搪塞說可能小姐忘記了，過幾天就會去處理；平常上開
  人力工程行的大門幾乎都是關著，被告不在那裡，都是一些「
  少年仔」在顧家等語，佐以被告於偵查時陳稱上開人力工程行
  每月營業額、費用支出情形其不清楚，都是會計在處理，會計
  不會告訴其等語（見偵卷第70至71頁），暨證人胡○益證稱其
  返回押租金時，被告刻意將帳號戶名塗銷等情，被告辯稱其只
  是擔任掛名的負責人，公司的財務都是會計跟主任自己在處理
  ，其不會過問等語，非全然不可採信，從而被告可能並非實際
  承擔繳交電費之人，未必親身處理電費繳交事宜，亦未必知悉
  住居在上開人力工程行內之人浪費電能之情形，衡情當不會關
  心上開人力工程行之用電情形，即難推認被告曾察覺度數有異
  或與實際破壞電錶之人有犯意聯絡及行為分擔而可成立共同正
  犯。證人鍾○賢雖證稱：電費應該是被告自己繳的等語，無非
  推測之詞，尚難遽引為不利被告之認定。檢察官雖以被告所提
  證人陳長文並未於原審到庭證述，指摘原審有認定事實不依證
  據之違法，然被告否認有公訴意旨所指詐欺得利犯行，檢察官
  所舉證據及卷內資料，業經逐一調查，仍未能獲被告有罪之確
  切心證，本案尚有合理懷疑存在，無從確信被告有詐欺得利之
  犯意聯絡及行為分擔，基於罪疑唯輕原則，自應為有利被告之
  認定，原審就此未再行無益之調查，難謂有何違法或未予調查
  證據之違失。從而，原審參酌檢察官所提證據，包括被告歷次
  供述、證人王○逸、胡○益、鍾○賢歷次證述、電錶用電紀錄及
  其他證據相互勾稽，認尚不足以證明被告確有公訴意旨所指犯
  行，並於判決理由內逐一詳予論述，尚無違背經驗法則及論理
  法則；檢察官執上開理由提起上訴，所舉證據仍不足以證明被
  告犯罪，尚難說服本院推翻原判決，另為不利於被告之認定，
  其上訴無理由，應予駁回。
七、被告經合法傳喚，於審理期日無正當理由未到庭，爰不待其
    陳述，逕行判決。
據上論斷，應依刑事訴訟法第371條、第368條，判決如主文。 
本案經檢察官馮品捷提起公訴，檢察官翁旭輝提起上訴，檢察官
孫治遠到庭執行職務。　　
中　　華　　民　　國　　110 　年　　9 　　月　　30　　日
                  刑事第十八庭  審判長法  官  何俏美
                                      法  官  陳海寧
                                      法  官  葉乃瑋
以上正本證明與原本無異。
不得上訴。
                                      書記官  程欣怡
中　　華　　民　　國　　110 　年　　9 　　月　　30　　日